【裁判字號】    99,抗,1129
【裁判日期】    991025
【裁判案由】    詐欺
【裁判全文】
臺灣高等法院刑事裁定                  99年度抗字第1129號
抗  告  人
即自訴人  甲○○
被      告  乙○○
上列抗告人因自訴被告詐欺案件，不服臺灣臺北地方法院中華民
國99年8月30日所為裁定（97年度自字第42號），提起抗告，本
院裁定如下：
    主  文
抗告駁回。
    理  由
一、自訴意旨詳如刑事自訴狀及刑事自訴補充理由(一)狀所載（如
    附件）。
二、抗告意旨略以：
  (一)被告乙○○自民國86年即開始陸續向抗告人即自訴人（下稱
    抗告人）借款，至最後一次借新台幣（下同）50萬元後即未
    返還，乙○○再向抗告人要求500萬元，為抗告人所拒後，
    乙○○乃偽造單據謊稱係抗告人變造，一方面恐嚇抗告人，
    一方面欲以變造單據使法院不察達到訴訟詐欺之目的，以恐
    嚇詐取500萬元，嗣乙○○因另案逃逸，法院採信乙○○變
    造之證據，當然發生誤判之結果。
  (二)抗告人與首華國際股份有限公司（下稱首華公司）毫無僱傭
    關係，亦無受領每月3萬元之薪資，更與首華公司之負責人
    劉寶善毫不相識，首華公司之實際負責人是乙○○，此由首
    華公司與中租迪和股份有限公司（下稱中租公司）因票貼資
    金所簽立之應收帳款受讓合約書乙○○擔任連帶保證人可得
    印證，另被害人陳秀美亦可證明此事。原審裁定書中所稱抗
    告人侵占首華公司之2,250,938元，係由首華公司實際負責
    人乙○○向抗告人借貸應歸還予抗告人之借款。
  (三)首華公司向中租公司票貼之款項匯至首華公司之中央信託局
    0000000000 0000帳戶內，該帳戶存摺、大小章均由乙○○
    之妻顧碧蓉所保管，並負責資金進出，該帳戶多為支用其家
    用。抗告人因任職中央信託局擔任服務臺之工作，應顧碧蓉
    之要求，代為填寫存、提款單及匯款單等等銀行相關之單據
    ，惟抗告人未替首華公司製作任何帳冊，豈有領取薪資之理
    由，且並無任何抗告人領取首華公司薪資之單據及資金往來
    的證據，更何況抗告人時職於中央信託局服務台，亦無任何
    時間可受首華公司聘雇。
  (四)原審以臺灣臺北地方法院（下稱臺北地院）90年度訴字第
    8408 號損害賠償事件言詞辯論筆錄及鈞院民事庭函稿遽認
    定「首華公司及被告(即指甲○○)於前開民事訴訟進行中，
    均未曾有積極提出偽造證據」使法院陷於錯誤之情事云云，
    然該民事訴訟係首華公司向臺北地院提起刑事附帶民事訴訟
    裁定移請民事庭審理，所有相關證據即為首華公司原提出臺
    北地院被告因而遭判刑之88年度訴字第1235號業務侵佔案件
    中偽造之證據，臺北地院據此證據判決抗告人8個月有期徒
    刑，首華公司及乙○○之目的已經達到，嗣因乙○○另案被
    通緝，致該損害賠償事件未再進行，乙○○始未得逞。一旦
    臺北地院採信首華公司所提出（實係乙○○）偽造之證據，
    致陷於錯誤，作出不正確之裁判，乙○○即達詐欺得利目的
    。至於損害賠償事件，因法院誤繕抗告人之地址，致抗告人
    未到庭辯論，絕非抗告人拒絕答辯，尚請法院明察。
三、按法院或受命法官於自訴案件第一次審判期日前訊問及調查
    結果，如認為案件有刑事訴訟法第252條至第254條之情形者
    ，得以裁定駁回其自訴，同法第326條第1項、第3項定有明
    文。次按犯罪事實應依證據認定之，無證據不得認定犯罪事
    實，同法第154條第2項亦有明文，且為貫徹無罪推定原則，
    檢察官對於被告之犯罪事實，應負實質舉證責任，而該規定
    於自訴程序之自訴人同有適用。而刑事訴訟法上所謂認定犯
    罪事實之證據，係指足以認定被告確有犯罪行為之積極證據
    而言，該項證據自須適合於被告犯罪事實之認定，始得採為
    斷罪資料，且認定不利於被告之事實，須依積極證據，苟積
    極證據不足為不利於被告事實之認定時，即應為有利於被告
    之認定，更不必有何有利之證據。如未能發現相當證據，或
    證據不足以證明，自不能以推測或擬制之方法，以為裁判之
    基礎，最高法院29年上字第3105號、30年上字第816號、40
    年台上字第86號判例意旨可資參照。
四、經查，抗告人自訴被告涉犯詐欺罪，無非以臺北地院90年度
    訴字第8408號首華公司起訴抗告人損害賠償事件，乃被告即
    首華公司實際負責人乙○○對抗告人提出業務侵佔等告訴，
    經臺北地院以88年度訴字第1235號繫屬，於刑事案件進行中
    提出之刑事附帶民事訴訟事件，抗告人因乙○○提出偽造之
    證據，遭判處有期徒刑7月確定，附帶民事訴訟若與刑事訴
    訟程序相同，必使法院陷於錯誤，判處抗告人敗訴，被告乙
    ○○因而可獲得財產利益，構成訴訟詐欺等資為論據。按刑
    法第339條之詐欺罪，係以意圖為自己或第三人不法之所有
    ，並於行為之初，即已意圖為不法之所有或意圖得財產上之
    不法利益，於客觀上施用詐術使人將本人或第三人之物交付
    為要件。所謂以詐術使人交付，必須被詐欺人因其詐術而陷
    於錯誤，若其所用方法，不能認為詐術，即不構成該罪（最
    高法院46年臺上字第260號判例參照）。又實務上所謂之訴
    訟詐欺，係以不實之事證，向法院提起訴訟，或非訟之聲請
    ，使法院陷於錯誤，為不正確之裁判，而使人為財物之交付
    ，以達不法所有之目的，是以必訴訟當事人積極提出偽造之
    事證以達不法之目的，始該當之。經查：
    (一)上開刑事附帶民事訴訟之原告係首華公司，其代表人為劉
      寶善，被告乙○○並非刑事附帶民事訴訟損害賠償事件之
      當事人，將來可能受有判決勝訴利益者為法人首華公司，
      非參與出資股份有限公司之各該自然人，縱認抗告人主張
      被告乙○○為首華公司實際負責人屬實，被告乙○○亦非
      受判決利益之當事人。此與詐欺得利罪之構成要件有間。
    (二)上開刑事附帶民事事件，經臺北地院於91年6月24日下午
      2時50分進行言詞辯論，兩造受合法通知未到庭，視為合
      意停止訴訟程序，法院依職權續行訴訟，再訂於同年7月
      29日下午3時30分行言詞辯論，原告首華公司經合法通知
      未到場，抗告人拒絕為本案言詞辯論，視為抗告人未到場
      ，依民事訴訟法第191條規定視為原告撤回起訴，有臺北
      地院之檔案銷毀目錄、90年度訴字第8408號損害賠償事件
      言詞辯論筆錄及民事庭函稿在卷可稽（見原審卷第154至
      157頁），可徵首華公司於損害賠償事件中，並未再提出
      任何偽造證據，更遑論法院有陷於錯誤之可能。而被告犯
      業務侵佔罪乃經法院裁判中依相關卷證，詳述其所憑之證
      據及認定之理由，除就抗告人指疑遭被告乙○○偽造剪貼
      之帳款明細資料單、中央信託局匯出匯款回條聯第四聯等
      證據詳細論證抗告人辯解不可採外，並就抗告人否認犯罪
      其餘部分一一指駁，未見其採證、認事、用法有何違誤，
      且民事訴訟與刑事訴訟本於審判獨立，彼此不受拘束，抗
      告人未提出任何積極證據說明被告乙○○有何詐欺之犯行
      ，泛以臆測之詞，指述被告有訴訟詐欺之嫌，委不足採。
    綜上所述，依抗告人所提之相關事證，與卷內之相關卷證，
    尚不足認被告有抗告人所指之詐欺得利犯行，被告之犯罪嫌
    疑不足，抗告人之自訴應予駁回。
五、原審以卷證不足認定被告涉犯詐欺得利罪嫌，復查無其他積
    極證據足以證明被告犯罪，有刑事訴訟法第252條第10款事
    由，乃依刑事訴訟法第326條第3項規定，裁定駁回自訴，經
    核無誤。是抗告人猶執前詞指摘原裁定不當，為無理由，應
    予駁回。
六、據上論結，應依刑事訴訟法第412 條，裁定如主文。
中    華    民    國    99    年    10    月    25    日
                  刑事第十庭  審判長法  官  宋  祺
                                    法  官  陳明珠
                                    法  官  林孟宜
以上正本證明與原本無異。
不得再抗告。
                                    書記官  王靜怡
中    華    民    國    99    年    10    月    26    日

司法院資訊處製作；財團法人民間司法改革基金會備份。
